【裁判字號】    95,自更,2
【裁判日期】    950929
【裁判案由】    侵占
【裁判全文】
臺灣板橋地方法院刑事判決               95年度自更字第2號
自 訴 人    己○○
            甲○○
            戊○○
            乙○○
共      同
自訴代理人  丙○○律師
被      告  丁○○
選任辯護人  洪貴參律師
上列被告因背信等案件，經自訴人提起自訴，本院前以90度自字
第208 號裁定「自訴駁回」，自訴人不服該裁定提起抗告，經臺
灣高等法院以91年度抗字第624 號裁定「原裁定撤銷，發回臺灣
板橋地方法院」，本院判決如下：
    主  文
本件自訴不受理。
    理  由
一、自訴意旨略以：
  (一)緣祭祀公業陳合興公派下宗親所有坐落臺北縣中和市○○段
    牛埔小段二三一、二三一之三、二三二、二三三之一、二三
    三之四、二三三之八、二三三之九地號土地共八筆（以下簡
    稱系爭土地），面積共計八、四八六平方公尺，由陳根圳、
    蘇陳月裡、蘇金長、陳清石、林素娥等共計十九人為登記名
    義代表人，自訴人己○○、陳國志、戊○○、乙○○亦屬陳
    合興公派下宗親及土地登記代表人之成員。彼等於民國八十
    年七月二十日由登記名義代表人及宗親等計二十八人出面與
    新鴻祥建設股份有限公司（以下簡稱新鴻祥公司）董事長簡
    文雄簽定合建合約書。合建契約書中，由陳合興公派下宗親
    提供系爭土地，由新鴻祥公司營造二棟建築物。其中一棟使
    用面積約為一、二六二平方公尺建為地上五層，地下一層之
    建物；另一棟使用面積為八、四八六平方公尺建為地上九層
    、地下二層之建物。陳合興公派下宗親在合建案中可獲新鴻
    祥公司所建房屋之百分之五十以為新鴻祥公司之給付，而陳
    合興公派下宗親須移轉系爭土地中約一半面積之所有權給新
    鴻祥公司以為對待給付。為日後合建之便利進行，陳合興公
    派下宗親並從宗親團體中推派代表陳正春、丁○○（另行審
    結）、陳憲徵，透過彼三人表達其宗親團體之決議，並依決
    議內容與新鴻祥公司溝通協商，因而陳正春、丁○○於祭祀
    公業陳合興公與新鴻祥公司合建之相關事宜上，陳正春、丁○○係屬為他人（祭祀公業陳合興公之全體派下宗親成員）
    處理事務。陳合興公派下宗親並決定將土地集中管理，於八
    十年七月三十一日、八十年九月二十七日及實際上為陳合興
    公派下宗親所有，但登記在陳正春名下之土地於八十四年三
    月九日分別移轉登記予新鴻祥公司董事長簡文雄（所受移轉
    之地號土地及應有部分如附表一，土地一所示）、同公司股
    東張友次（所受移轉之地號土地及應有部分如附表一，土地
    二所示），及陳合興公代表陳正春（所受移轉之地號土地及
    應有部分如附表一，土地三所示）、丁○○（所受移轉之地
    號土地及應有部分如附表一，土地四所示）名下。此外，陳
    正春、丁○○、陳憲徵、簡文雄與陳合興公派下宗親派下成
    員於七十七年九月二十日起至八十七年九月二十日止陸續開
    了許多次陳合興公舊厝重建委員會會議，會議討論合建相關
    事宜，其中陳正春有參與者有十八次，丁○○有參與者有十
    七次，簡文雄有參與者有三次（歷次會議之日期、參與人員
    及重要會議內容均詳如附件一）。
  (二)簡文雄自祭祀公業陳合興公之全體派下宗親成員所受讓如附
    表一土地一所示之地號土地及應有部分之所有權，係陳合興
    公派下宗親與新鴻祥公司合建契約中，陳合興公應給付對價
    之先付。陳合興公派下宗親為擔保對於簡文雄關於合建契約
    簡文雄應為對待給付債權之實現，於八十年十月七日在前開
    移轉予新鴻翔公司負責人簡文雄之土地所有權上，設定有新
    臺幣（下同）三億元之抵押權予地主代表陳正春、陳春原、
    陳憲徵，用以擔保建商簡文雄對待給付債務之履行（即抵押
    人係簡文雄，抵押權人係陳正春、陳春原、陳憲徵），確保
    建築工事之進行。設定有三億元之抵押權予地主代表陳正春
    、陳春原、陳憲徵之土地，以下簡稱土地甲，其土地地號及
    應有部分土地情形如附表一，土地甲所示。再陳合興公與新
    鴻祥公司約定於新鴻祥公司應興建之兩棟建物中，九層樓建
    物建至第五層樓結構體完成後，始得塗銷陳合興公派下宗親
    如附表一土地甲所示之移轉於簡文雄土地上之所設定之抵押
    權，因該時始能確保陳合興公派下宗親之債權實現無虞。
  (三)陳正春、丁○○受祭祀公業陳合興公之全體派下宗親成員委
    任處理事務，彼二人竟與簡文雄基於意圖為第三人新鴻祥公
    司不法之利益與損害陳合興公之全體派下宗親成員利益之背
    信、使公務員登載不實之犯意聯絡，彼三人於八十四年三月
    十四日，明知應與陳合興公派下宗親成員開會討論，且九層
    建築物建至五樓結構體時，始得塗銷如附表一土地甲所示之
    土地上設定之三億元抵押權，竟在未告知宗親之情況下，即
    準備塗銷上開抵押權之相關文件，並利用不知附表一土地甲
    所示土地之土地他項權利證明書未遺失，亦不知未有清償情
    事之代書張春生於隔日八十四年三月十五日至臺北縣中和地
    政事務所（以下簡稱中和地政事務所），辦理附表一土地甲
    所示土地之抵押權塗銷登記。即陳正春、丁○○與簡文雄雖
    均明知如附表一土地甲所示之土地上抵押權之土地他項權利
    證明書，同該筆土地所有權狀均放置在之前辦理前開土地設
    定三億元抵押權事宜之游宗裕代書處，卻未在辦理塗銷前開
    抵押權事宜時向游宗裕拿取，且如附表一土地甲所示之土地
    上抵押權所擔保之債權即簡文雄應履行之對待給付尚未實現
    ，彼三人竟利用不知情之代書張春生，由張春生於八十四年
    三月十五日至中和地政事務所提出本金三億元最高限額抵押
    權所擔保之債務已受清償之清償證明書，申請塗銷三億元抵
    押權登記，惟中和地政事務所要求須提供土地他項權利證明
    書之文件，張春生即於八十四年三月十七日，提出陳正春、
    丁○○與簡文雄明知不實，而推由簡文雄所繕寫附表一土地
    甲之土地他項權利證明書遺失切結書一件，使張春生於同日
    應中和地政事務所之登記案件補正通知書補正於二天前申請
    塗銷時所欠缺之文件，即扺押人簡文雄遺失土地他項權利證
    明書之切結書及所須補註明遺失權狀之字號與內容後，使公
    務員即中和地政事務所課員沈樹年不查，認為確有遺失土地
    他項權利證明書之情事，準予用切結書代替土地他項權利證
    明書之提出，並於其職務上所掌之公文書之八十四年三月十
    五日（八四）北中地登字第一一九○二號塗銷抵押權全卷上
    ，使土地他項權利證明書的遺失切結書及債務已受清償之清
    償證明書附卷，並註以初審相符淮予登記之不實登載，且因
    此於同日即八十四年三月十七日准予塗銷前開三億元之抵押
    權登記，足生損害於地政機關對於土地權利管理之正確性及
    祭祀公業陳合興公之全體派下宗親成員之利益。陳正春、丁○○與簡文雄以此方法，利用不知情之張春生代書，而為明
    知不實之事項，使公務員登載於職務上所掌之公文書，且在
    未與陳合興公派下宗親成員討論是否得塗銷前開三億元抵押
    權之情況下，即違背任務為前開行為，藉此使原用以擔保陳
    合興公派下宗親對簡文雄債權三億元之抵押權，遭致不當塗
    銷，致生損害陳合興公派下宗親之利益。
  (四)又陳正春、丁○○與簡文雄承前背信之概括犯意聯絡，彼三
    人明知有關重大事項應與陳合興公派下宗親成員開會討論，
    竟在未告知宗親之情況下，彼三人復於八十四年三月十五日
    ，隱暪各宗親成員，以新鴻祥公司為借款人，向位在臺北縣
    永和市○○路二二五號之中聯信託投資股份有限公司（以下
    簡稱中聯信託公司）雙和分公司借款六億元，並在前開如附
    表一土地甲所示之土地上三億元抵押權塗銷後，繼於八十四
    年三月二十一日在附表一土地乙所示之土地上，設定七億二
    千萬元之最高限額抵押權予中聯信託公司。彼三人再於八十
    六年十一月二十五日向中聯信託公司雙和分公司，以新鴻祥
    公司為借款人，增加借款至九億五千萬元，並於同日提高抵
    押權擔保範圍至十一億四千萬元。易言之，簡文雄、陳正春
    、丁○○分別在八十四年三月十五日向中聯公司借款六億元
    ，於同年三月二十一日在上開土地上設定高於借款金額之最
    高限額抵押權七億二千萬元。八十六年十一月二十五日增借
    三億五千萬元，設定最高限額抵押權十一億四千萬元，所設
    定抵押之土地統稱土地乙（地號、土地如附表一土地乙所示
    ），土地乙中係陳合興公派下宗親移轉登記給簡文雄所有者
    稱土地Ａ（地號、土地如附表一土地Ａ所示），土地乙中係
    陳合興公派下宗親移轉登記給陳正春、丁○○者稱土地Ｂ（
    地號、土地如附表一土地Ｂ所示）。簡文雄、陳正春、丁○○前開在未告知宗親之情況下，以前開土地設定最高限額抵
    押權共十一億四千萬元，並借款共九億五千萬元，此等違背
    任務行為致第三人新鴻祥公司受有九億五千萬元之借款利益
    ，陳合興公派下宗親遭受於附表一土地乙上所示土地所受抵
    押權十一億四千萬元設定中，由陳合興公派下宗親移轉登記
    給陳正春、丁○○如附表一土地Ｂ所分擔設定的部分，約為
    一半即五億七千萬元；及附表一土地Ｂ對借款九億五千萬元
    所分擔之範圍約為一半即約四億七千五百萬元，此為陳合興
    公派下宗親所受損害額。迄今尚有三億元以上之欠款未還中
    聯信託公司，屬於陳合興公派下宗親應負擔之部分，約尚有
    約一半，即一億五千萬元以上為陳合興公派下宗親所受損害
    。故陳正春、丁○○與簡文雄即因圖新鴻祥公司及簡文雄之
    以如附表一土地Ｂ所示土地抵押貸款之不法利益，及損害陳
    合興公派下宗親全體成員之利益，而為違背任務之行為致生
    損害於本人即陳合興公派下宗親之財產與利益。案經己○○
    、甲○○、戊○○、乙○○提起自訴。因認被告丁○○涉犯
    刑法第342 條1 項之為他人處理事務，意圖為第三人不法之
    利益，及損害本人之利益，而為違背其任務之行為，致生損
    害於本人之財產及利益之罪；同法第214 條之明知為不實之
    事項，而使公務員登載於職務上所掌之公文書，足以生損害
    於公眾及他人等罪嫌。
二、按「被告死亡者，應諭知不受理之判決」，刑事訴訟法第30
    3 條第5 款定有明文。又按「應諭知不受理之判決，並得不
    經言詞辯論為之」，同法第307 條亦有明文。另按上開公訴
    程序之規定，亦為自訴程序所準用，刑事訴訟法第343 條亦
    有明文規定。
三、本件被告丁○○被提起自訴後，因呈植物人狀態，而經本院
    裁定停止審判在案。再其已於95年9 月11日死亡，亦有卷附
    法務部戶役政連結作業系統可稽（見本院94年度他調字第12
    號卷）。揆諸前揭說明，被告既已死亡，本院爰不經言詞辯
    論，逕為自訴不受理之諭知。
四、至簡文雄、陳正春部分，業經本院以91年度自更字第13號判
    決有罪確定在案，併此敘明。
據上論斷，應依刑事訴訟法第343 條、第303 條第5 款、第307
條，判決如主文。
中    華    民    國    95    年    9     月    29    日
              刑事第十九庭  審判長法  官  許必奇
                                  法  官  曾正耀
                                  法  官  陳明偉
得於十日內上訴。
                                  書記官  金和國
中    華    民    國    95    年    9     月    29    日
附表一：中和市○○段牛埔小段陳合興公所登記義代表人過戶於
        簡文雄、張友次、陳正春、丁○○之名細如下（以下八
        筆土地，於八十七年三月十一日合併為二三一地號一筆
        ）
┌────┬────┬──────┬────────────────┐
│地號    │受移轉  │受移轉持分  │備註                            │
│        │權利人  │            │                                │
├────┼────┼──────┼────────────────┤
│二三一  │簡文雄  │八分之三    │土地一，土地甲，土地乙，土地Ａ  │
├────┼────┼──────┼────────────────┤
│        │丁○○  │八分之一    │土地四          土地乙，土地Ｂ  │
├────┼────┼──────┼────────────────┤
│        │陳正春  │二分之一    │土地三          土地乙，土地Ｂ  │
├────┼────┼──────┼────────────────┤
│二三一  │簡文雄  │八分之三    │土地一                          │
│之三    │        │            │                                │
├────┼────┼──────┼────────────────┤
│        │丁○○  │八分之一    │土地四                          │
├────┼────┼──────┼────────────────┤
│        │陳正春  │二分之一    │土地三                          │
├────┼────┼──────┼────────────────┤
│二三二  │簡文雄  │八分之三    │土地一，土地甲，土地乙，土地Ａ  │
├────┼────┼──────┼────────────────┤
│        │丁○○  │八分之一    │土地四          土地乙，土地Ｂ  │
├────┼────┼──────┼────────────────┤
│        │陳正春  │二分之一    │土地三          土地乙，土地Ｂ  │
├────┼────┼──────┼────────────────┤
│二三三  │簡文雄  │二分之一    │土地一，土地甲，土地乙，土地Ａ  │
├────┼────┼──────┼────────────────┤
│        │陳正春  │二分之一    │土地三          土地乙，土地Ｂ  │
├────┼────┼──────┼────────────────┤
│二三三  │簡文雄  │八分之三    │土地一，土地甲，土地乙，土地Ａ  │
│之一    │        │            │                                │
├────┼────┼──────┼────────────────┤
│        │丁○○  │八分之一    │土地四          土地乙，土地Ｂ  │
├────┼────┼──────┼────────────────┤
│        │陳正春  │二分之一    │土地三          土地乙，土地Ｂ  │
├────┼────┼──────┼────────────────┤
│二三三  │簡文雄  │二分之一    │土地一，土地甲，土地乙，土地Ａ  │
│之四    │        │            │                                │
├────┼────┼──────┼────────────────┤
│        │陳正春  │二分之一    │土地三          土地乙，土地Ｂ  │
├────┼────┼──────┼────────────────┤
│二三三  │簡文雄  │二分之一    │土地一，土地甲，土地乙，土地Ａ  │
│之八    │        │            │                                │
├────┼────┼──────┼────────────────┤
│        │陳正春  │二分之一    │土地三           土地乙，土地Ｂ │
├────┼────┼──────┼────────────────┤
│二三三  │簡文雄  │四分之一    │土地一           土地乙，土地Ａ │
│之九    │        │            │                                │
├────┼────┼──────┼────────────────┤
│        │丁○○  │四分之一    │土地四           土地乙，土地Ｂ │
├────┼────┼──────┼────────────────┤
│        │張友次  │二分之一    │土地二           土地乙         │
└────┴────┴──────┴────────────────┘


司法院資訊處製作；財團法人民間司法改革基金會備份。
